臺灣高等法院民事判決　　　　　　　　99年度重勞上字第31號
　　上　　訴　　人　羅麗英
　　前　列　三　人
　　共同訴訟代理人　朱麗真律師
　　被　上　訴　人　星南通信電機工程有限公司
　　法 定 代 理 人　莊金枝.
　　訴 訟 代 理 人　顏朝彬律師
上列當事人間確認僱傭關係存在等事件，上訴人對於中華民國99
年8月6日臺灣臺北地方法院99年度重勞訴字第17號第一審判決提
起上訴，經本院於100年2月22日言詞辯論終結，判決如下：
    主  文
上訴駁回。
第二審訴訟費用由上訴人負擔。
    事實及理由
甲、程序方面：
    按在第二審為訴之變更或追加，非經他造同意，不得為之。
    但擴張或減縮應受判決事項之聲明者，不在此限，民事訴訟
    法第446條第1項及第255條第1項但書第3 款分別定有明文。
    上訴人羅麗英、張家霖、張家鈞（下合稱上訴人）於民國（
    下同）99 年8月23日民事上訴狀中上訴聲明：(一)原判決廢棄
    。(二)確認上訴人與被上訴人間之僱傭關係存在。(三)被上訴人
     應自98 年8月1日起至上訴人羅麗英復職日止，按月給付羅
    麗英新臺幣（下同）35,760元及各自次月11日起至清償日止
    ，按年息5%計算之利息。(四)被上訴人應自98年8月1日起至上
    訴人張家霖復職日止，按月給付張家霖25,200元及各自次月
    11日起至清償日止，按年息5%計算之利息。(五)被上訴人應給
    付上訴人張家鈞66,360元，及自起訴狀繕本送達翌日起至清
    償日止，按年息5%計算之利息（見本院卷第7 頁）。嗣上訴
    人於99年11月24日為終止與被上訴人之僱傭契約之意思表示
    ，並減縮上訴聲明為：(一)原判決關於駁回上訴人後開第(二)項
    之訴及該部分假執行之聲請均廢棄。(二)上開廢棄部分，被上
    訴人應給付羅麗英536,400元、張家霖378,000元、張家鈞66
    ,360元及均自起訴狀繕本送達翌日起至清償日止，按年息5%
    計算之利息。（見本院卷第51頁），核其所為係屬減縮應受
    判決事項之聲明，揆諸前開說明，應予准許。
乙、實體方面：
一、上訴人起訴主張：上訴人羅麗英、張家霖自96 年5月起，上
    訴人張家鈞自98 年3月起經被上訴人指定於訴外人中華電信
    股份有限公司（下稱中華電信公司）位在臺北市○○街35號
    1 樓東二測量台負責電話線路、網路寬頻等跳線工作，上訴
    人均配合中華電信公司之上班時間，並受被上訴人指揮且聽
    從中華電信公司機房班長即訴外人楊延禧之指示工作。上訴
    人羅麗英採按件計酬方式領薪，每月平均薪資為35,760元；
    上訴人張家霖、張家鈞則每月領取固定薪資25,200元。另被
    上訴人自上訴人羅麗英每月報酬中扣除6%之金額以提撥勞工
    退休金並繳至其勞退專戶中，被上訴人亦為上訴人張家霖、
    張家鈞提撥勞工退休金至勞退專戶中。被上訴人曾於96 年9
    月3日至96 年10月31日為上訴人羅麗英、張家霖投保勞工保
    險。被上訴人並將上訴人以其所屬施工人員或員工之身分登
    錄於中華電信公司之人事資料，且被上訴人與中華電信公司
    之工程契約亦約定被上訴人不得將所承攬工程轉包或分包予
    第三人，故兩造間為僱傭關係。詎料被上訴人於98 年7月29
    日口頭通知上訴人無需再工作，上訴人即向臺北市政府勞工
    局申請勞資爭議協調，被上訴人以兩造間係承攬關係並非僱
    傭關係為由拒絕回復工作，雙方協調不成立。故被上訴人違
    法將上訴人解雇，兩造間僱傭關係仍繼續存在，被上訴人拒
    絕上訴人繼續工作，上訴人自得依民法第487 條規定，請求
    被上訴人自98年8月1日起按月給付上訴人報酬及法定遲延利
    息。因上訴人以上訴理由(二)狀之送達為終止與被上訴人之僱
    傭契約之意思表示，則被上訴人應給付自98年8月1日至99年
    10月31 日止共15個月之薪資即上訴人羅麗英536,400元、張
    家霖378,000元。另上訴人張家鈞自98 年10月20日起任職其
    他公司，上訴人張家鈞僅請求自98年8月1日起至98年10月19
    日止之薪資66,360元。爰依僱傭法律關係，求為命：(一)被上
    訴人應給付羅麗英536,400元、張家霖378,000元、張家鈞66
    ,360元及均自起訴狀繕本送達翌日起至清償日止，按年息5%
    計算之利息。(二)願供擔保，請准宣告假執行。（原審為上訴
    人敗訴之判決，上訴人聲明不服提起上訴，上訴人逾上開部
    分之請求，經原審為其敗訴之判決，上訴人因減縮上訴聲明
    ，已告確定）並上訴聲明：(一)原判決關於駁回上訴人後開第
    (二)項之訴及該部分假執行之聲請均廢棄。(二)上開廢棄部分，
    被上訴人應給付羅麗英536,400元、張家霖378,000元、張家
    鈞66,360元及均自起訴狀繕本送達翌日起至清償日止，按年
    息5%計算之利息。
二、被上訴人則以：被上訴人向訴外人中華電信公司承攬測量台
    積點工程中之部份跳線及改接工作，被上訴人自97 年1月起
    將中華電信公司位在臺北市○○街35號1 樓東二測量台電話
    線路、網路寬頻等跳線、改接工作轉由上訴人羅麗英承攬，
    並由羅麗英自組工班，約定跳線工作1支17元、改接工作1支
    20元按件計酬，於每月10日結算前月之報酬。上訴人張家霖
    、張家鈞為上訴人羅麗英子女為羅麗英所僱用之員工，被上
    訴人與上訴人張家霖、張家鈞間並無僱傭契約存在。又因上
    訴人羅麗英未辦理營利事業登記，無法開立統一發票供被上
    訴人報進項稅，遂由上訴人羅麗英將每月報酬開立工資冊，
    供被上訴人作為成本支出，被上訴人並扣除上訴人羅麗英每
    月報酬之6%代其繳納至所提報工班員工之退休金專戶內，其
    餘報酬由上訴人羅麗英領取現金。再上訴人羅麗英為減少綜
    合所得稅之課徵，於向被上訴人提報每月結算報酬總額時，
    先將上訴人張家霖、張家鈞之薪資固定為每月25,200元，其
    餘即列為上訴人羅麗英所得。另被上訴人雖將上訴人登錄於
    中華電信公司之人事資料，然此僅為向中華電信公司表示被
    上訴人施工時可掌握及提供之合格技術人員，不能以此認為
    兩造間有僱傭關係存在。至被上訴人與中華電信公司間之工
    程契約約定被上訴人不得將所承攬之工作，再行轉包或分包
    予他人施作，乃被上訴人與中華電信公司間之約定，與上訴
    人無涉等語，資為抗辯。並答辯聲明：上訴駁回。
三、查上訴人主張被上訴人向中華電信公司承攬測量台積點工程
    之部分改接及跳線工作，上訴人在中華電信公司之東二測量
    台即臺北市○○街35號1 樓負責電話線路、網路寬頻等跳線
    、改接工作（下稱系爭工作），該跳線、改接工作係被上訴
    人向中華電信公司承攬之前開測量台積點工程之一部分。又
    系爭工作原為上訴人羅麗英、張家霖施作，迄於98年年初因
    中華電信公司調整不得夜間施作，遂加入上訴人張家鈞，上
    訴人間互為母子、母女關係。被上訴人按月給付上訴人羅麗
    英領款金額係依每完成1支「跳線」工作17元、每完成1支「
    改接」工作20元，再乘以完成的工作數量，再減6%所得出的
    金額。被上訴人自上訴人羅麗英之每月報酬中扣除6%之金額
    以提撥勞工退休金並繳至其勞退專戶中，亦有提撥上訴人張
    家霖、張家鈞之勞工退休金至渠等之勞退專戶中。被上訴人
    曾於96年9月3日至同年10月31日為上訴人羅麗英投保勞工保
    險，被上訴人曾發函上訴人羅麗英，表示因需要致代扣97年
    至98 年5月之勞退6%款計7萬9,831元，其中6萬4,832元已提
    交勞保局上訴人之個人帳戶，請上訴人至被上訴人處領取代
    扣6%勞退款之餘款1萬5,000元。上訴人羅麗英以工資冊向被
    上訴人請領報酬，上訴人之報酬核撥後，係由上訴人羅麗英
    領取。被上訴人於98 年7月29日以口頭通知上訴人無須再工
    作，經上訴人向臺北市政府勞工局申請協調未果等語，為兩
    造所不爭執，上訴人主張其於人格上、經濟上均從屬被上訴
    人而提供勞務，兩造間為僱傭契約關係云云，惟為被上訴人
    所否認，並以上述情詞置辯，是以本件首應審者厥為：上訴
    人是否於人格上、經濟上從屬被上訴人而提供勞務？兩造間
    是否有僱傭契約關係存在？玆述如下。
四、上訴人是否於人格上、經濟上從屬被上訴人而提供勞務？兩
    造間是否有僱傭關係存在？
  (一)按「稱僱傭者，謂當事人約定，一方於一定或不定之期限內
    為他方服勞務，他方給付報酬之契約。而稱承攬者，則謂當
    事人約定，一方為他方完成一定之工作，他方俟工作完成，
    給付報酬之契約，民法第482條及第490條第1 項分別定有明
    文。參酌勞動基準法規定之勞動契約，指當事人之一方，在
    從屬於他方之關係下，提供職業上之勞動力，而由他方給付
    報酬之契約。可知，僱傭契約乃當事人以勞務之給付為目的
    ，受僱人於一定期間內，應依照僱用人之指示，從事一定種
    類之工作，且受僱人提供勞務，具有繼續性及從屬性之關係
    。而承攬契約之當事人則以勞務所完成之結果為目的，承攬
    人只須於約定之時間完成一個或數個特定之工作，與定作人
    間無從屬關係，可同時與數位定作人成立數個不同之承攬契
    約，二者性質並不相同。」、「勞動基準法所規定之勞動契
    約，係指當事人之一方，在從屬於他方之關係下，提供職業
    上之勞動力，而由他方給付報酬之契約，就其內涵言，勞工
    與雇主間之從屬性，通常具有：(1)人格上從屬性，即受僱人
    在雇主企業組織內，服從雇主權威，並有接受懲戒或制裁之
    義務。(2)親自履行，不得使用代理人。(3)經濟上從屬性，即
    受僱人並不是為自己之營業勞動而是從屬於他人，為該他人
    之目的而勞動。(4)組織上從屬性，即納入雇方生產組織體系
    ，並與同僚間居於分工合作狀態等項特徵，初與委任契約之
    受委任人，以處理一定目的之事務，具有獨立之裁量權者迥
    然不同。」最高法院著有94 年度台上字第573號及96年度台
    上字第2630號裁判可參。
  (二)查上訴人主張兩造間僱傭契約於96年5月1日成立，由上訴人
    羅麗英、張家霖與被上訴人的法定代理人莊金枝所簽訂，約
    定由上訴人二人至中華電信東二台，擔任電話線路網路寬頻
    跳線工作。上訴人張家鈞於98年3月1日與被上訴人法定代理
    人訂約。工作時間配合中華電信上班時間，僱傭期限沒有約
    定，薪資按件計酬，件數則由中華電信人員班長楊延禧計算
    ，上訴人三人約定，因羅麗英的經驗豐富，所以張家霖、張
    家鈞領固定薪水，羅麗英領按件計酬後扣除張家霖、張家鈞
    的固定薪水後的報酬等語（見本院卷第98頁），上訴人羅麗
    英並自承：其報酬是以跳線、改接數量多少來計算，不管是
    誰或幾個人在做。每天做的數量會報給中華電信公司，中華
    電信公司再統計數量表交給被上訴人公司。當客戶有電話線
    或網路要新增或變更時，中華電信公司會告知她哪條線要更
    改。上訴人並無底薪，完全視做完幾條線就拿多少錢等語（
    見原審卷第9 頁），足徵兩造間並未約定上訴人薪資，而係
    以上訴人完成勞務結果為目的，並以正確完成跳接件數論計
    報酬，上訴人核係為自己之營業而勞動，並非為他人之目的
    而勞動，兩造間顯無「經濟上從屬性」至明。
  (三)羅麗英並主張：系爭工作原係我及張家霖施做，後來加入張
    家鈞，因本來可以做到晚上10點，可以慢慢作，所以原來只
    有兩個人做，但從98年年初開始，中華電信通知我們要調整
    工作型態不能有夜班，因此我們工作時間變短，我就在被上
    訴人同意的情形之下，找張家鈞一起做，因一直碰不到莊金
    枝，所以就告知被上訴人公司會計石正寧。張家霖、張家鈞
    每月固定22,500元薪水，我不固定。因我是張家霖、張家鈞
    的母親，而且我有經驗，我要領得比較多，他們沒有意見。
    實際向公司請領，我扣除他們的固定薪資後，其他就是我的
    薪水。被上訴人付薪到98年7月，98年8月之後我就沒有再做
    等語（見本院卷第49頁至第50頁）、並稱上訴人每天要完成
    的件數並無規定，因為改線分成固定及機動兩種，固定部分
    係指用戶早就向中華電信公司提出聲請，情況沒有這麼急，
    機動部分則係臨時要移機，情形較急須馬上處理，中華電信
    公司會給上訴人報表告知當日數量，至於怎麼分配、先做哪
    個區塊，上訴人可以做分配，機房裡面有坐檯人員及班長，
    坐檯人員會看上訴人有無做完，班長會看其等有沒有做錯或
    延滯。其工作內容表現良好與否並無獎懲，也毋須簽到，遲
    到早退亦無任何處罰，中華電信公司並未規定上訴人上、下
    班時間，只有要求配合他們上下班時間，若每日工作數量未
    做完或配合不佳亦無何懲處規定。上訴人並無特別休假，只
    有週休2 日，若有事要請假，會向中華電信公司的班長請假
    ，班長並無准假與否的權限，被上訴人公司或中華電信公司
    也無人向上訴人表示有無休假、可否請假以及請假流程、須
    經何人許可等相關規定等語（見原審卷第9頁至第10頁）。
    查上訴人除緊急線路部分需優先處理外，上訴人對勞務提出
    過程及安排，原則上具有相當程度之自主權；被上訴人公司
    亦未要求上訴人上下班須打卡，或有固定到班之工作時間，
    被上訴人公司對上訴人之出缺勤亦未予考核，亦未限制上訴
    人執行業務之品質及數量。且上訴人間互為母女、母子關係
    ，上訴人羅麗英因中華電信公司工作時間調整不得夜間施作
    ，即邀其子張家鈞加入施作，並決定其子即上訴人張家霖、
    張家鈞薪資，核與一般企業受僱人在雇主企業組織內，應服
    從雇主權威，而由雇主決策人事考核、獎懲、人力調整及薪
    資發放顯然有間，而欠缺「人格上從屬性」。
  (四)至上訴人雖謂其需配合中華電信公司上下班時間，不得遲到
    、早退，且需配合於週六加班，每日工作結束後要將完成之
    工作細目交楊延禧查核、建檔，受有被上訴人指揮監督情形
    ，自有部分從屬性，而仍應認有僱傭關係云云，惟證人即中
    華電信公司北區分公司東區營運處助理工程師楊延禧結證稱
    ：上訴人在機房從事跳線工作，亦即當客戶聲請裝機或架設
    寬頻時，必須在客戶端及中華電信公司之機房從事線路跳接
    ，客戶端由架設線路之包商即被上訴人負責，中華電信公司
    機房亦須有人同時從事跳接動作。上訴人是親戚，我每日從
    電腦列印當天設定好要進行跳線之件數，將表格交給上訴人
    羅麗英，至於上訴人羅麗英與其他上訴人如何分工，中華電
    信公司不干涉，只要上訴人完成每日件數即可。除非線路註
    明屬急迫性，我才會跟上訴人羅麗英表示急迫的線路要先做
    ，否則線路如何安排，要做哪部分，由上訴人自行決定。我
    只有交代上訴人每日工作量，上訴人上、下班時間並未規定
    ，但要配合機房上、下班時間，因為機房內要有中華電信公
    司員工在場，而上訴人不需要打卡，且是否由上訴人來執行
    職務亦不重要，只要有人來做跳接工作即可，故上訴人若有
    事不能來，只要事先告知中華電信公司，不需要得到許可，
    我會請被上訴人公司另外派人接替。若上訴人工作量未作完
    或跳錯，中華電信公司會扣上訴人完成之件數，我會統計上
    訴人實際做完及正確之件數，再給上訴人羅麗英報表，至於
    上訴人如何向被上訴人公司請款，中華電信公司不干涉。被
    上訴人公司並無派人在場監督，亦未委託中華電信公司管考
    上訴人工作表現，中華電信公司只負責統計上訴人每日完成
    之件數，並提供報表給上訴人請款等語（見原審卷第15頁背
    面、第16頁）。足認上訴人顯非受僱被上訴人，依被上訴人
    指示，或被上訴人委託中華電信公司代為行使指揮監督權限
    而提供勞務，且本件上訴人提供勞務僅係手段，只須於約定
    時間完成特定之工作即可。是兩造間契約關係為承攬關係性
    質，而上訴人係承攬被上訴人工程之次承攬人。上訴人主張
    其有部分從屬性云云，應無可採。
  (五)至上訴人雖稱被上訴人為上訴人提撥勞工退休金，被上訴人
    顯係勞動契約之雇主云云，並提出上訴人羅麗英、張家霖之
    勞工保險被保險人投保資料、上訴人張家霖、張家鈞之已繳
    納勞工個人專戶明細資料、工資冊、被上訴人公司會計紙條
    在卷為憑（見原審98 年度審勞訴字第300號卷第20頁至53頁
    ），惟判斷兩造間究有無成立僱傭契約關係，係應就上訴人
    是否在從屬於他方之關係下等構成要件事實定之，兩造間契
    約關係應屬承攬關係，上訴人為承攬被上訴人工程之次承攬
    人，已如前述，則上訴人與被上訴人間自無僱傭關係存在甚
    明，自不因被上訴人是否曾為上訴人加入勞工保險或提撥勞
    工退休金，即遽爾推論兩造間有僱傭關係存在。
五、綜上所述，上訴人主張其係從屬被上訴人而提供勞務，兩造
    間為僱傭契約關係云云，為不足採，被上訴人抗辯兩造間應
    屬承攬契約關係，尚屬可信。從而，上訴人主張本於僱傭契
    約之法律關係，請求被上訴人應給付羅麗英536,400 元、張
    家霖378,000元、張家鈞66,360 元及均自起訴狀繕本送達翌
    日起至清償日止，按年息5%計算之利息，即為無理由，不應
    准許。其假執行之聲請亦失所附麗，應併予駁回。原審為上
    訴人敗訴之判決，及駁回其假執行之聲請，並無不合。上訴
    意旨指摘原判決不當，並減縮，求予廢棄改判，為無理由，
    應予駁回。
六、本件事證已臻明確，兩造其餘攻擊防禦方法及舉證，核與判
    決結果無影響，爰不再一一論列，併予敘明。
七、據上論結，本件上訴人之上訴為無理由，爰判決如主文。
中    華    民    國   100    年    3     月    8     日
                    勞工法庭
                        審判長法  官  蕭艿菁
                              法  官  林麗玲
                              法  官  賴劍毅
正本係照原本作成。
不得上訴。
中    華    民    國   100    年    3     月    8     日
                              書記官  黃慶霽